臺灣臺東地方法院民事判決
108年度訴字第119號
原      告  陳鈞華  
訴訟代理人  吳漢成律師
被      告  黃陳專（即黃振興之承受訴訟人）

            黃袖家（即黃振興之承受訴訟人）    

            黃保樺（即黃振興之承受訴訟人）

            黃春熹（即黃振興之承受訴訟人）

            黃國唐（即黃振興之承受訴訟人）    

            宋文明  

            宋金星  

            宋仁孝  
            宋姿瑩（原名胡姿瑩）    

            宋健榮  
            宋夏枝  
上  一  人
訴訟代理人  林肯毅  
被      告  宋芮秋  

            宋美玉  
            宋怡靜  

            盧宋清媛

上列當事人間請求交還土地事件，本院於民國111年8月26日言詞
辯論終結，判決如下：
    主      文
一、被告酉○○、卯○○、辰○○、未○○、申○○應將如附表一各編號所示之地上物拆除後，將該部分土地交還原告。
二、被告辛○○、丁○○、戊○○、宋姿瑩、子○○、癸○○、庚○○、壬○○
    應將如附表二各編號所示之地上物拆除後，將該部分土地交
    還原告。
三、被告己○○、亥○○○應將如附表三各編號所示之地上物拆除後
    ，將該部分土地交還原告。
四、訴訟費用由被告按附表四之比例負擔。
五、原告假執行之聲請駁回。
    事實及理由
壹、程序部分
一、按當事人死亡者，訴訟程序在有繼承人、遺產管理人或其他
    依法令應續行訴訟之人承受其訴訟以前當然停止；前開承受
    訴訟人於得為承受時，應即為承受之聲明；他造當事人，亦
    得聲明承受訴訟；當事人不聲明承受訴訟時，法院亦得依職
    權，以裁定命其續行訴訟，民事訴訟法第168條、第175條、
    第178條分別定有明文。經查，原告起訴後於訴訟繫屬中，
    被告黃振興於民國108年9月26日死亡，由被告酉○○、卯○○、
    辰○○、未○○、申○○繼承，原告並於108年12月24日具狀聲明
    承受訴訟，有黃振興之個人基本資料查詢結果、民事聲請承
    受訴訟狀及繼承系統表、戶籍謄本等在卷可憑（見本院卷一
    第74頁、第91頁至第104頁），是依前開規定，應予准許。
二、次按訴狀送達後，原告不得將原訴變更或追加他訴。但請求
    之基礎事實同一，擴張或減縮應受判決事項者，不在此限。
    又不變更訴訟標的，而補充或更正事實上或法律上之陳述者
    ，非為訴之變更或追加。被告於訴之變更或追加無異議，而
    為本案之言詞辯論者，視為同意變更或追加。民事訴訟法第
    255條第1項第2款、第3款、第2項及第256條分別定有明文。
    查：本件原告起訴聲明原為：㈠被告酉○○、卯○○、辰○○、未○○、申○○、黃阿金、午○、戌○○、寅○○、甲○○○、巳○○、王美
    妹應共同將坐落臺東縣○○鄉○○○段000地號土地【重測前地號
    為利家段1090地號，下稱系爭土地】上之地上物（即門牌號
    碼為利民路137巷2號）拆除（詳細面積以地政單位實際測量
    為準）後，將土地交還原告。㈡被告辛○○應將坐落臺東縣○○
    鄉○○○段000地號土地上之地上物（即門牌號碼為利民路137
    巷1號旁之空地）拆除（詳細面積以地政單位實際測量為準
    ）後，將土地交還原告。㈢被告辛○○、丁○○、戊○○、宋姿瑩
    （原名胡姿瑩，下稱宋姿瑩）、子○○、癸○○、庚○○、壬○○應
    共同將坐落臺東縣○○鄉○○○段000地號土地上之地上物（即門
    牌號碼為利民路137巷1號）拆除（詳細面積以地政單位實際
    測量為準）後，將土地交還原告。㈣被告己○○、亥○○○應共同
    將坐落臺東縣○○鄉○○○段000地號土地上之地上物（即門牌號
    碼為利民路137巷3號之1）拆除（詳細面積以地政單位實際
    測量為準）後，將土地交還原告。㈤原告願供擔保，請准宣
    告假執行。嗣因被告黃阿金、王美妹等人均於起訴前死亡，
    而更正、追加被告乙○○、丑○○○、丙○○（黃阿金之繼承人為
    寅○○、甲○○○、巳○○、午○、戌○○），再因系爭土地上地上物
    占有系爭土地之面積經臺東縣臺東地政事務所測量後，除特
    定系爭土地上之地上物外，且被告寅○○、甲○○○、巳○○、午○
    、戌○○、乙○○、丑○○○、丙○○均查無占有使用系爭土地之事
    實，乃於111年4月27日具狀撤回被告寅○○、甲○○○、巳○○、
    午○、戌○○、乙○○、丑○○○、丙○○之訴（見本院卷二第311頁
    ）。復因被告癸○○、宋姿瑩、壬○○等均自承門牌號碼臺東縣
    ○○鄉○○路000巷0號現存地上物全部都是被告戊○○、丁○○、辛○○、子○○、癸○○、庚○○、壬○○之父母宋貴花夫婦（即被告宋
    姿瑩之祖父母）所興建，現仍由被告戊○○等繼承人所共同擁
    有等情，而經原告補充、更正，其最後聲明如後原告主張之
    聲明欄所載（見本院卷二第411頁背面至第412頁）。經查，
    原告依地政機關繪製之複丈成果圖特定占有系爭土地之系爭
    地上物及補充各部分地上物之面積，及更正、追加、撤回被
    告被告黃阿金、王美妹、寅○○、甲○○○、巳○○、午○、戌○○、
    乙○○、丑○○○、丙○○，核均係補充、更正其事實上之陳述，
    於法並無不合。至原告所為聲明之變更，均基於被告等人無
    權占用系爭土地之同一基礎事實，而為聲明之擴張，於法並
    無不合，應予准許。
三、本件被告卯○○、辰○○、申○○、辛○○、丁○○、戊○○、宋姿瑩、
    子○○、庚○○、壬○○、己○○、亥○○○經合法通知，無正當理由
    ，未於最後言詞辯論期日到場，核無民事訴訟法第386條各
    款所列情形，爰依原告聲請，由其一造辯論而為判決。
貳、實體部分
一、原告主張：
  ㈠緣財政部國有財產署南區分署（下稱國產署南區分署）標售1
    07年度第1批逾期未辦繼承登記土地第3標號臺東縣○○鄉○○○
    段000地號土地（即系爭土地），系爭土地於107年10月31日
    開標，結果由原告得標，而於108年3月12日以買賣為原因，
    於108年4月3日登記為系爭土地之所有人。被告等於不詳年
    間在未經原地主國產署南區分署同意之前提下，擅自修建如
    附表所示未辦保存登記之地上物無權占用系爭土地。原告取
    得系爭土地所有權後，因個人資料保護法規定未能查明相關
    占用戶之姓名及門牌號碼，以便向被告等人要求拆除地上物
    交還土地，爰依民法第767條物上請求權之法律關係，提起
    本件訴訟，請求被告拆除地上物，將土地交還原告。
　㈡並聲明：
　1.被告酉○○、卯○○、辰○○、未○○、申○○應將坐落臺東縣○○鄉○○○段○000地號土地上門牌號碼為臺東縣○○鄉○○路000巷0號如
    附圖即臺東地政事務所111年2月24日複丈成果圖所示之C面
    積58.32平方公尺水泥瓦建物、C1面積86.52平方公尺之磚造
    蓋鐵皮場房、C2面積9.37平方公尺鐵皮棚拆除後，將該部分
    土地交還原告。
  2.被告辛○○、丁○○、戊○○、宋姿瑩、子○○、癸○○、庚○○、壬○○
    應將坐落臺東縣○○鄉○○○段○000地號土地上門牌號碼為臺東
    縣○○鄉○○路000巷0號如附圖即臺東地政事務所111年2月24日
    複丈成果圖所示之A面積85.75平方公尺建物、A1面積30.92
    平方公尺鐵皮棚、A2面積9.55平方公尺鐵皮架、A3面積1.5
    平方公尺鐵皮架、A4面積36.29平方公尺建物、A5面積40.68
    平方公尺鐵皮棚、A6面積2.54平方公尺圓形水泥槽拆除後，
    將該部分土地交還原告。
  3.被告己○○、亥○○○應將坐落臺東縣○○鄉○○○段○000地號土地上
    門牌號碼為臺東縣○○鄉○○路000巷0號之1如附圖即臺東地政
    事務所111年2月24日複丈成果圖所示之B面積142.41平方公
    尺鐵皮建物、B1鐵皮房間18.23平方公尺、B2面積32.76平方
    公尺鐵皮棚拆除後，將該部分土地交還原告。
　4.願供擔保請准宣告假執行。
二、被告部分
　㈠被告酉○○、卯○○、辰○○、未○○、申○○部分
　1.被告酉○○、未○○抗辯以：
　⑴我們從65年就住在那裡，黃振興（即酉○○之配偶、未○○之父
    ）生前原向訴外人林榮豐購買系爭土地，但林榮豐並非系爭
    土地所有人，故無法辦理過戶，黃振興事後得知時，林榮豐
    已因生病無法言語。黃振興於林榮豐過世後始查知陳銀牌方
    為系爭土地之原始地主，但陳銀牌早已在55年2月過世，黃
    振興曾向臺東縣政府陳情，但他們說原始地主已死亡無法辦
    理過戶，只能以使用人名義繳納地價稅。國產署南區分署拍
    賣前應該先通知我們，我們有優先購買權，本件沒有通知我
    們就拍賣。
　⑵不質疑地政機關的登記，但這塊地我們本來是有想要買的，
    目前還是有意願跟原告買回黃振興房子所占用範圍的土地。
　⑶並聲明：原告之訴及假執行之聲請均駁回。　
　2.被告卯○○、辰○○、申○○經合法通知，均未於言詞辯論期日到
    場，亦皆未提出書狀作何聲明或陳述。
　㈡被告辛○○、丁○○、戊○○、宋姿瑩、子○○、癸○○、庚○○、壬○○
    部分
　1.被告癸○○及其訴訟代理人抗辯以：
　⑴我母親宋貴花曾說我外婆與系爭土地原始地主陳銀牌是親戚
    ，陳銀牌說他（我們不知道陳銀牌的性別）不要住利嘉要回
    南王，把系爭土地贈送給我外婆，給我外婆住，但不知道要
    辦所有權移轉登記，所以沒去辦。我們已經住了5代，宋貴
    花生前持續找陳銀牌，但一直找不到，從陳銀牌回南王住之
    後沒再跟其見過面。宋貴花有向臺東縣縣政府、鄉公所陳情
    ，但他們說陳銀牌已經過世無法辦理過戶，宋貴花只能用使
    用人名義使用系爭土地並繳納地價稅；沒聽宋貴花講過優先
    購買權的事情。
　⑵不質疑地政機關的登記，但希望能夠繼續使用該宋貴花房子
    所占用範圍之土地，有意願跟原告買回宋貴花房子占用範圍
    之土地。
　⑶並聲明：原告之訴及假執行之聲請均駁回。
　2.被告辛○○、丁○○、戊○○、宋姿瑩、子○○、庚○○、壬○○經合法
    通知，均未於言詞辯論期日到場，亦皆未提出書狀作何聲明
    或陳述。惟被告宋姿瑩、壬○○曾於111年7月11日言詞辯論時
    表示如被告癸○○及其訴訟代理人前揭所述內容之意見，並聲
    明：原告之訴及假執行之聲請均駁回。
　㈢被告己○○、亥○○○部分
　　被告己○○、亥○○○經合法通知，均未於言詞辯論期日到場，
    亦皆未提出書狀作何聲明或陳述，僅被告亥○○○曾於109年5
    月14日現場履勘時到場表示門牌號碼臺東縣○○鄉○○路0號之1
    房屋由其及己○○同住，且由其2人決定如何處分。
三、不爭執事項（見本院卷二第412頁背面）
　　原告於108年3月12日以買賣為原因，取得臺東縣○○鄉○○○段0
    00地號土地（重測前地號為利家段1090地號）之所有權，並
    於同年4月3日完成登記。
四、得心證之理由
  ㈠按所有人對於無權占有或侵奪其所有物者，得請求返還之，
    對於妨害其所有權者，得請求除去之。有妨害其所有權之虞
    者，得請求防止之，民法第767條第1項定有明文；次按以無
    權占有為原因，請求返還土地者，占有人對土地所有權存在
    之事實無爭執，而僅以非無權占有為抗辯者，土地所有權人
    對其土地被無權占有之事實無舉證責任，占有人自應就其取
    得占有係有正當權源之事實證明之；房屋之拆除，為事實上
    之處分行為，未經辦理所有權第一次登記之建物，僅所有人
    或有事實上處分權之人，方有拆除之權限（最高法院85年度
    台上字第1120號、97年度台上字第1101號判決意旨參照）。
　㈡原告主張系爭土地為其以向國產署南區分署標購之方式取得
    所有權，其上如附圖即臺東地政事務所111年2月24日複丈成
    果圖所示代號A、A1、A2、A3、A4、A5、A6、B、B1、B2、C
    、C1、C2部分，面積各如附表一至附表三所示，為系爭地上
    物等所占用，系爭地上物之事實上處分權人為被告等情，業
    據提出系爭土地登記第一類謄本、國產署南區分署臺東辦事
    處108年2月15日台財產南東二字第10834002080號函、現場
    照片、黃振興之繼承系統表、宋貴花之繼承系統表等件為憑
    （見本院卷一第9頁、第15頁至第16頁、第頁、第46頁至第5
    0頁、第94頁、第111頁），且被告酉○○、未○○、辛○○、癸○○
    、亥○○○於109年5月14日現場勘驗時就如附表一至三所示之
    占有情形均未爭執（見本院卷一第220頁、第221頁），並經
    本院會同臺東縣臺東地政地政事務所（下稱臺東地政）人員
    履勘現場無訛，製有勘驗筆錄、複丈成果圖（即附圖）及現
    場照片在卷可稽（見本院卷一第219頁至第229頁、第232頁
    至第235頁；本院卷二第186頁至第191頁、第196頁至第209
    頁、第213頁），且有臺東縣稅務局108年10月16日東稅房字
    第1080115385號函檢附127巷2號、137巷1號房屋之房屋稅籍
    證明書，台灣電力股份有限公司臺東區營業處108年10月21
    日台東字第1081386108號函檢附127巷2號房屋用電資料、臺
    東縣警察局臺東分局108年10月29日信警偵字第1080030024
    號函檢附127巷2號、137巷1號及137巷3號之1等房屋之設籍
    人口、占用人查處結果等件附卷為憑（見本院卷一第53頁至
    第59頁、61至63頁、第64頁、第295頁、第296頁）。本院調
    查上開證據之結果，核屬相符，認原告上開主張堪信為真實
    。
　㈢被告酉○○、未○○、癸○○、壬○○、宋姿瑩雖主張其家族在系爭
    土地上長期居住，並以黃振興、宋貴花均有繳納系爭土地之
    地價稅為證（見本院卷二第130頁至第153頁）。然系爭土地
    之地價稅繳款書納稅義務人欄始終記載為陳銀牌乙節，有地
    價稅繳納通知書在卷（見本院卷二第138頁至第146頁、第14
    8頁、第149頁、第151頁、第153頁），及宋貴花、黃振興前
    曾向臺東縣政府陳情及其2人以使用人名義繳納系爭土地地
    價稅之緣由經過，均經被告酉○○、未○○、癸○○、壬○○、宋姿
    瑩分別陳述在卷（見本院卷二第372頁至第376頁），尚難認
    宋貴花、黃振興為系爭土地之所有人。又國產署南區分署臺
    東辦事處辦理107年度第1批逾期未辦繼承登記土地及建築改
    良物標售第3標號土地（即系爭土地），除黃振興外，並無
    他人申請並主張其實際使用範圍有優先購買權，而黃振興申
    請時所附房屋稅籍證明書、用電證明及自來水裝置證明等資
    料，然因該分署臺東辦事處無從認定黃振興有優先購買權，
    爰以107年12月25日台財產南東二字第10734015360號函通知
    黃振興應於108年1月31日前以得標人（即原告）為被告向法
    院提起確認之訴，惟黃振興未依期限辦理，故該分署臺東辦
    事處乃以108年2月15日台財產南東二字第10834002080號函
    通知原告繳交得標價款，並副知黃振興視為放棄優先購買權
    ，黃振興即於108年2月20日向申請退還保證金，該分署臺東
    辦事處亦於108年4月2日退還其保證金。而137巷1號、137巷
    3號之1等房屋之事實上處分權人則均未提出申請並主張其實
    際使用範圍有優先購買權，亦無取得優先購買權等情，業經
    國產署南區分署臺東辦事處以111年4月14日台財產南東二字
    第11109038580號函回復本院在卷，並有黃振興申請優先承
    買系爭土地資料在卷可查（見本院卷二第288頁至第307頁）
    ，被告酉○○、未○○抗辯其等有優先購買權，難認可採。被告
    酉○○、未○○就附表一所示地上物占用系爭土地既不能證明其
    有合法權源，即屬無權占有，已如前述，而被告癸○○、壬○○
    、宋姿瑩亦未能舉證證明附表二所示地上物有何占有使用系
    爭土地之正當權源，則原告請求被告辛○○、丁○○、戊○○、宋
    姿瑩、子○○、癸○○、庚○○、壬○○拆除附表二所示系爭地上物
    並返還該部分土地土地，自為可採。另被告卯○○、辰○○、申
    ○○、辛○○、丁○○、戊○○、子○○、庚○○、己○○、亥○○○對於原
    告主張之事實，已於相當時期受合法通知，既未到庭陳述，
    亦未具狀為何聲明或陳述，視同自認，原告主張被告應將系
    爭地上物拆除並將該部分占用土地返還，均堪採信。
  ㈣因此，原告依民法第767條之規定，請求①被告酉○○、卯○○、辰○○、未○○、申○○應將如附表一各編號所示之地上物拆除後，將該部分土地交還原告；②被告辛○○、丁○○、戊○○、宋姿瑩、子○○、癸○○、庚○○、壬○○應將如附表二各編號所示之地上物拆除後，將該部分土地交還原告；③被告己○○、亥○○○應將如附表三各編號所示之地上物拆除後，將該部分土地交還原告，即屬有據，均應准許。
五、綜上所述，原告依據民法第767條規定，請求被告為如本件
    判決主文第1項至第3項所示之給付，均為有理由，應予准許
    。又原告陳明願供擔保，聲請宣告假執行，惟其聲明乃拆除
    如附表一至三各編號所示地上物部分，尚無何等判決確定前
    不為執行，恐受難於抵償或難於計算之損害之情形，性質上
    不宜假執行，爰予駁回。
六、本件事證已臻明確，兩造其餘攻擊防禦方法及所提證據，經
    審酌後認與判決結果無影響，爰不再逐一論述，附此敘明。
七、訴訟費用負擔之依據：民事訴訟法第78條，第85條第1項後
    段、第2項。
中　　華　　民　　國　　111 　年　　8 　　月　　31　　日
                  民事第一庭  法  官  吳俐臻
以上為正本係照原本作成。
如對本判決上訴，須於判決送達後20日內向本院提出上訴狀，如
委任律師提起上訴者，應一併繳納上訴審裁判費。　　　　　　
中　　華　　民　　國　　111 　年　　8 　　月　　31　　日
                              書記官  王品涵
附表一
地上物坐落土地地號：臺東縣○○鄉○○○段○000地號土地 門牌號碼：臺東縣○○鄉○○路000巷0號     編號 附圖編號 面積（㎡） 使用現況 事實上處分權人 1 C 58.32 水泥瓦建物 被告酉○○、卯○○、辰○○、未○○、申○○ 2 C1 86.52 磚造蓋鐵皮場房  3 C2 9.37 鐵皮棚  
附表二
地上物坐落土地地號：臺東縣○○鄉○○○段○000地號土地 門牌號碼：臺東縣○○鄉○○路000巷0號     編號 附圖編號 面積（㎡） 使用現況 事實上處分權人 1 A 85.75 建物 被告辛○○、丁○○、戊○○、宋姿瑩、子○○、癸○○、庚○○、壬○○ 2 A1 30.92 鐵皮棚  3 A2 9.55 鐵皮架  4 A3 1.5 鐵皮架  5 A4 36.29 建物  6 A5 40.68 鐵皮棚  7 A6 2.54 圓形水泥槽  
附表三
地上物坐落土地地號：臺東縣○○鄉○○○段○000地號土地 門牌號碼：臺東縣○○鄉○○路000巷0號之1     編號 附圖編號 面積（㎡） 使用現況 事實上處分權人 1 B 142.41 鐵皮建物 被告己○○、亥○○○ 2 B1 18.23 鐵皮房間  3 B2 32.76 鐵皮棚  
附表四
被告姓名 訴訟費用分擔比例 酉○○ 連帶負擔28％ 卯○○  辰○○  未○○  申○○  辛○○ 連帶負擔37％ 丁○○  戊○○  宋姿瑩  子○○  癸○○  庚○○  壬○○  己○○ 連帶負擔35％ 亥○○○